臺灣彰化地方法院行政訴訟判決
110年度交字第100號
原      告  林雅靜  
被      告  交通部公路總局臺中區監理所

代  表  人  魏武盛  
上列當事人間因交通裁決事件，原告不服被告民國110年8月27日
彰監四字第64-ZBA377815號、第64-ZBA377487號、第64-ZBA3778
16號、第64-ZBA377817號、第64-ZBA377649號裁決，提起行政訴
訟，本院判決如下：
    主  文
被告如附表編號二、四、五所示之裁決書應予撤銷。
原告其餘之訴駁回。
訴訟費用新臺幣參佰元由原告負擔四分之一，其餘由被告負擔。
被告應給付原告新臺幣貳佰貳拾伍元。
    事實及理由
一、程序事項：
　　本件係因不服道路交通管理處罰條例第8條之裁決而提起之
    撤銷訴訟，為行政訴訟法第237條之1所稱之交通裁決事件，
    應適用交通裁決事件訴訟程序。又本件依兩造所述各節及卷
    內資料，事證已臻明確，爰依同法第237條之7之規定，不經
    言詞辯論逕行判決。
二、爭訟概要：
　　原告所有之車牌號碼000-0000號自用小客車（下稱系爭車輛
    ），於附表所示之違規時間，行經如附表所示之違規地點時
    ，為民眾目睹有違規行為而以行車紀錄器影像資料於民國11
    0年7月16日向警察機關提出檢舉後，經内政部警政署國道公
    路警察局第二公路警察大隊（下稱舉發機關）楊梅分隊員警
    審視採證資料，認定有「行駛高速公路未依規定變換車道（
    未全程使用方向燈）」之違規行為，以如附表所示之舉發違
    反道路交通管理事件通知單（下稱舉發通知單），逕行舉發
    車主即原告違反道路交通管理處罰條例（下稱處罰條例）第
    33條第1項第4款之規定，案移被告。嗣原告不服向被告提出
    陳述，經舉發機關函覆查無違誤後仍不服而申請裁決，被告
    乃於110年8月27日開立彰監四字第64-ZBA377815號、第64-Z
    BA377487號、第64-ZBA377816號、第64-ZBA377817號、第64
    -ZBA377649號裁決書（以下依序稱為原處分一至五），均依
    處罰條例第33條第1項第4款、第63條第1項第1款等規定，各
    裁處原告罰鍰新臺幣（下同）3,000元，並各記違規點數1點
    。原告不服，提起本件行政訴訟。
三、原告起訴主張及聲明：
    系爭車輛於110年7月16日17時53分至18時許，因行駛高速公
    路未依規定變換車道而遭連續舉發5張罰單，因違規地點無
    相距6公里以上，且時間未間隔6分鐘以上，連續開罰顯不公
    平，故申訴5張罰單應只開罰1張，請求撤銷其中4張罰單之
    處分等語；並聲明：原處分撤銷，訴訟費用由被告負擔。
四、被告答辯及聲明：
  ㈠答辯要旨：
  ⒈本案適用之法律依據為處罰條例第7條之1、第33條第1項第4
    款、第63條第1項第1款、高速公路及快速公路交通管制規則
    （下稱管制規則）第11條第2款、道路交通安全規則（下稱
    安全規則）第109條第2項第2款、違反道路交通管理事件統
    一裁罰基準表等規定。
  ⒉查原告所有系爭車輛，於附表所示之違規時間，分別行經附
    表所示之違規地點，而為民眾檢舉，有附表所示之舉發通知
    單、舉發機關110年8月10日國道警二交字第1102704802號函
    及採證錄影影像光碟在卷可佐，違規事實應堪認定。
  ⒊次查行政罰法第1條規定：「違反行政法上義務而受罰鍰、沒
    入或其他種類行政罰之處罰時，適用本法。但其他法律有特
    別規定者，從其規定。」；第24條第1項規定：「一行為違
    反數個行政法上義務規定而應處罰鍰者，依法定罰鍰額最高
    之規定裁處。但裁處之額度，不得低於各該規定之罰鍰最低
    額。」此即學說上所稱一事不二罰原則，指同一人以一行為
    違反數個行政法上義務規定而應處罰鍰者，如因行為單一，
    且違反數個規定之效果均為種類相同之罰鍰，從其一重處罰
    已足達成行政目的時，僅得裁處一個罰鍰；至同法第25條規
    定：「數行為違反同一或不同行政法上義務之規定者，分別
    處罰之。」則係揭示數行為分別處罰原則。故違反數個行政
    法上義務應處罰鍰，係從一重裁處，或分別處罰，應視其行
    為個數為單一或多數以為判斷；所謂一行為，包括「自然一
    行為」與「法律上一行為」，數行為則指同一行為人多次違
    反同一行政法上義務規定，或違反數個不同行政法上義務規
    定，其行為不構成「自然一行為」或「法律上一行為」者而
    言。至於違反行政法上義務之行為，究為一行為或數行為，
    必須就具體個案，依據行為人主觀之意思、客觀上實現之構
    成要件及所侵害法益，斟酌其所違反行政法上義務之法令文
    義、規範目的、期待可能性與社會通念等因素，予以綜合判
    斷決定。
  ⒋而查原告所有之系爭車輛，於110年7月16日17時53分在國道
    一號南向84.6公里處，影像時間17時53分41秒至47秒，由加
    速車道變換至外側車道，過程中未依規定使用方向燈（單號
    ：ZBA377815）；於17時54分在國道一號南向84.6公里處，
    影像時間17時54分05秒至11秒，由外側車道變換至中線車道
    ，過程中未依規定使用方向燈（單號：ZBA377487）；於17
    時59分在國道一號南向88.8公里處，影像時間17時59分56秒
    至18時00分03秒，由外側路肩變換至外側車道，過程中未依
    規定使用方向燈（單號：ZBA377816）；於18時00分在國道
    一號南向89.2公里處，影像時間18時00分16秒至22秒，由外
    側車道變換至外側路肩，過程中未依規定使用方向燈（單號
    ：ZBA377817）；於18時00分在國道一號南向89.4公里處，
    影像時間18時00分27秒至31秒，由外側路肩變換至外側車道
    ，過程中未依規定使用方向燈（單號：ZBA377649）。其5次
    在高速公路上未依規定使用方向燈而變換車道之行為，均違
    反汽車駕駛人依行為時管制規則第11條規定，負有於變換車
    道前應先顯示方向燈之作為義務，各次違規行為有時序先後
    之別，行為地點亦在不同之高速公路路段，由社會一般第三
    者依自然觀察方式，可明確區隔為數個行為；且系爭車輛每
    次未依規定顯示方向燈即變換車道，均造成當時駕車在其附
    近行駛之汽車駕駛人，因無法事先了解系爭車輛之行車動向
    ，可能不及採取應變措施，致發生交通事故之風險，故其上
    述5次違規行為，係對不同用路人之行車安全構成危害，自
    應分別評價，依行政罰法第25條規定，予以分別處罰。
  ㈡聲明：駁回原告之訴，訴訟費用由原告負擔。
五、本件如爭訟概要欄所述之事實，為兩造所不爭執，並有被告
    110年10月20日中監彰字第1100267324號函所附之舉發通知
    單、交通違規申訴單、舉發機關110年8月10日國道警二交字
    第1102704802號函及所附民眾提出之行車紀錄器錄影檢舉光
    碟、檢舉違規案件查詢表、原處分一至五暨送達證書、汽車
    車籍查詢在卷可稽，堪認為真實。是本件依原告主張及被告
    答辯意旨以觀，兩造之爭點為：被告對原告就如附表所示之
    5次違規行為，是否均得連續舉發？原處分一至五是否均合
    法？
六、本院之判斷：
  ㈠按「對於違反本條例之行為者，民眾得敘明違規事實或檢具
    違規證據資料，向公路主管或警察機關檢舉，經查證屬實者
    ，應即舉發。但行為終了日起逾七日之檢舉，不予舉發」；
    「公路主管或警察機關機關處理民眾檢舉違反道路交通管理
    事件，應派員查證，經查證屬實者，應予舉發，並將處理情
    形回復檢舉人。前項檢舉違規證據係以科學儀器取得，足資
    認定違規事實者，得逕行舉發之。」處罰條例第7條之1、違
    反道路交通管理事件統一裁罰基準及處理細則第22條第1項
    、第2項分別定有明文。考其規範意旨，係考量警力有限及
    民眾取巧違規，為交通秩序混亂原因之一，一般民眾如能利
    用適當管道檢舉交通違規，除可彌補警力之不足外，亦將產
    生極大之嚇阻效果，以達到維護道路交通安全之行政目的；
    然為避免檢舉人刻意鑽營法律文字，造成法條之目的逸失，
    甚至衍生社會、鄰里之不安與不和諧，同時保障法條原立法
    精神目的在維護交通、保障安全，故針對舉發部分，增訂（
    7日）期限之規定，而強化社會秩序之安定性。是一般民眾
    見有違規事件，皆可於行為終了日起7日內敘明違規事實或
    檢具違規證據資料，向公路主管或警察機關檢舉，經查證屬
    實者，應即舉發之。次按，處罰條例第90條規定：「違反本
    條例之行為，自行為成立之日起；行為有連續或繼續之狀態
    者，自行為終了之日起，逾二個月不得舉發。但汽車肇事致
    人受傷或死亡案件，因肇事責任不明，已送鑑定者，其期間
    自鑑定終結之日起算；未送鑑定而須分析研判者，逾三個月
    不得舉發。」查本件原告所有之系爭車輛於110年7月16日之
    違規行為，係由民眾提供科學儀器取得之行車紀錄器影像資
    料，於同日向警察機關檢舉，經舉發機關查證屬實，而分別
    於110年7月30日（附表編號二所示之舉發通知單）、110年8
    月2日（附表編號五所示之舉發通知單）、110年8月4日（附
    表編號一、三、四所示之舉發通知單）製單逕行舉發等情，
    有舉發通知單、舉發機關110年8月10日國道警二交字第1102
    704802號函暨所附民眾檢舉光碟及檢舉違規案件查詢表在卷
    可考。是本件逕行舉發程序於法自無不合。
  ㈡原告所有之系爭車輛於附表所示之時間、地點，有「行駛高
    速公路未依規定變換車道（未全程使用方向燈）」之違規事
    實：
  ⒈按「行車遇有轉向、減速暫停、讓車、倒車、變換車道等情
    況時所用之燈光及駕駛人之手勢，應依下列規定：…六、變
    換車道時，應先顯示欲變換車道方向之燈光或手勢。」、「
    汽車行駛於高速公路、快速公路或設站管制之道路，應遵守
    其管制之規定」、「汽車駕駛人，應依下列規定使用方向燈
    ：二、…變換車道時，應先顯示欲變換車道方向之燈光，並
    應顯示至完成轉彎或變換車道之行為。」、「汽車在行駛途
    中，變換車道或超越前車時，應依標誌、標線、號誌指示，
    並不得有下列情形：…二、未依規定使用方向燈。…」，安全
    規則第91條第1項第6款、第105條、第109條第2項第2款後段
    及管制規則第11條第2款定有明文。次按「汽車行駛於高速
    公路、快速公路或設站管制之道路，不遵使用限制、禁止、
    行車管制及管理事項之管制規則而有下列行為者，處汽車駕
    駛人3,000元以上6,000元以下罰鍰：…四、未依規定變換車
    道。…」、「汽車駕駛人有下列各款所列條款之一者，除依
    原條款處罰鍰外，並予記點：一、有第33條第1項…情形之一
    者，各記違規點數1點。…」處罰條例第33條第1項第4款、第
    63條第1項第1款亦有明定。
  ⒉復按違反道路交通管理事件統一裁罰基準及處理細則第1條規
    定：「本細則依道路交通管理處罰條例第92條第4項規定訂
    定之」、第2條第1項、第2項規定：「處理違反道路交通管
    理事件之程序及統一裁罰基準依本細則之規定辦理。前項統
    一裁罰基準，如附件違反道路交通管理事件統一裁罰基準表
    」，核上開統一裁罰基準及處理細則之規定，就其立法目的
    及功能，乃為防止處罰機關枉縱或偏頗，依處罰條例第92條
    第4項所授權交通部會同內政部訂定「違反道路交通管理事
    件統一裁罰基準及處理細則」及其附件「違反道路交通管理
    事件統一裁罰基準表」，用以維持裁罰之統一性與全國因違
    反道路交通管理事件受處罰民眾之公平，不因裁決人員不同
    ，而生偏頗，寓有避免各監理機關於相同事件恣意為不同裁
    罰之功能，並非法所不許，於憲法上保障人民財產權之意旨
    並無牴觸（此並有司法院釋字第511號解釋意旨理由足資參
    照），並無違反法律保留原則。再依本件違規行為時點之違
    反道路交通管理事件統一裁罰基準表記載，小型車駕駛人行
    駛高、快速公路未依規定變換車道，於期限內繳納或到案聽
    候裁決者，處罰鍰3,000元，並記違規點數1點。核此規定，
    既係基於母法之授權而為訂定，且就違反道路交通管理事件
    統一裁罰基準及處理細則附件所示統一裁罰基準表中有關道
    交處罰條例第33條第1項第4款之裁罰基準內容（基準表就不
    同違規車種，其可能衍生危害交通安全之輕重不同，而區分
    有小型車、大型車、載運危險物品車輛，並就其是否逾越於
    期限內繳納或到案聽候裁決之期限不同，分別裁以不同之罰
    鍰標準，其衍生交通秩序危害，既不相同，分別處以不同之
    罰鍰，符合相同事件相同處理，不同事件不同處理之平等原
    則），並未牴觸母法，是被告自得依此基準而為裁罰。
  ⒊查原告就系爭車輛於附表所示之違規時間，行經附表所示之
    高速公路路段時，有變換車道未依法全程使用方向燈之事實
    並未爭執，且據被告提出檢舉人之行車紀錄器採證光碟為證
    ；而系爭車輛於變換車道向左、右跨越車道線至變換車道完
    成之關鍵時刻，未全程使用方向燈，均將使他車駕駛人無法
    立即注意系爭車輛確實行車方向，甚誤解系爭車輛未具有變
    換車道之駕駛行為，致為錯誤之行駛決定，進而來不及閃避
    ，增加發生擦撞事故之危險；是駕駛人駕駛系爭車輛行駛於
    高速公路，自有應注意變換車道過程必須全程使用方向燈之
    注意義務，方可讓他車預先完整知悉變換車道行為而預做準
    備，促進行車安全；故系爭車輛之駕駛人縱無故意，然其駕
    駛系爭車輛能注意卻不注意依法使用方向燈，顯有過失，而
    具有主觀歸責至明。從而，原告所有之系爭車輛於附表所示
    之時、地，確有變換車道未依法全程使用方向燈之事實，而
    違反處罰條例第33條第1項第4款之「行駛高速公路未依規定
    變換車道」之違規行為，洵堪認定。
  ㈢被告對原告就如附表所示之5次違規行為均予連續舉發，有違
    比例原則，原處分二、四、五並非適法：
  ⒈司法院大法官會議釋字第604號解釋理由書提及：「立法者固
    得以法律規定行政機關執法人員得以連續舉發及隨同多次處
    罰之遏阻作用以達成行政管制之目的，但仍須符合憲法第23
    條之比例原則及法律授權明確性原則。申言之，以連續舉發
    之方式，對違規事實繼續之違規行為，藉舉發其違規事實之
    次數，評價及計算其法律上之違規次數，並予以多次處罰，
    藉多次處罰之遏阻作用，以防制違規事實繼續發生，此種手
    段有助於目的之達成，對維護交通秩序、確保交通安全之目
    的而言，在客觀條件之限制下，更有其必要性及實效性。惟
    每次舉發既然各別構成一次違規行為，則連續舉發之間隔期
    間是否過密，以致多次處罰是否過當，仍須審酌是否符合憲
    法上之比例原則。」準此，倘連續舉發之間隔期間過度密集
    ，即有審酌是否符合憲法比例原則之必要，以避免多次處罰
    導致過當。又處罰條例第85條之1第2項第1款已明定：「第
    七條之二之逕行舉發案件有下列情形之一者，得連續舉發：
    一、逕行舉發汽車行車速度超過規定之最高速限或低於規定
    之最低速度或有第三十三條第一項、第二項之情形，其違規
    地點相距六公里以上、違規時間相隔六分鐘以上或行駛經過
    一個路口以上。但其違規地點在隧道內者，不在此限。…」
    故在違規地點相距未達6公里、違規時間相隔未達6分鐘或未
    行駛經過一個路口之範圍內，應不得連續舉發，非屬上述法
    律明文規範之範圍，始得連續舉發，否則即與比例原則有違
    （臺中高等行政法院110年度交上字第10號、臺北高等行政
    法院106年度交上字第7號判決意旨參照）。
  ⒉雖處罰條例第85條之1第2項係針對「第7條之2之逕行舉發」
    案件，但同條例第7條之1「民眾舉發」之案件與警員「逕行
    舉發」之案件，駕駛人於違規當時均因未遭攔查舉發，以致
    無法即時糾正違規行為，故處罰條例第85條之1第2項第1款
    即規定在特定要件下，限制舉發過密而導致處罰過當，俾得
    取得維護交通安全並兼顧比例原則之衡平。從而，雖屬處罰
    條例第7條之1「民眾舉發」之案件，但其舉發密度之標準，
    核與同條例第7條之2「逕行舉發」之情形並無不同，自應類
    推適用，始符合司法院大法官釋字第604號之解釋意旨。
  ⒊查原告所有之系爭車輛確有附表所示之5次「行駛高速公路未
    依規定變換車道（未全程使用方向燈）」違規行為，且附表
    編號一、三所示之違規行為，其違規時間相隔6分鐘（舉發
    後之行為阻斷效力應為最初舉發時間地點之6分鐘、6公里內
    ），依法固得予以連續舉發。惟附表編號二所示之違規行為
    與附表編號一所示之違規行為，該2次違規地點相距不足100
    公尺、違規時間僅相隔1分鐘；而附表編號四、五所示之違
    規行為與附表編號三所示之違規行為，該3次違規地點均相
    距在1公里內、違規時間均相隔於1分鐘以內，且系爭車輛於
    上開行駛期間內，亦未行駛經過任何一個路口，違規地點亦
    均非在隧道內，自不符合處罰條例第85條之1第2項第1款所
    定得連續舉發之要件，依上開說明，應不得連續舉發，否則
    即屬裁罰過當而有違比例原則。
  ⒋從而，被告就附表編號二、四、五所示違規行為所作成之原
    處分二、四、五既有不得連續舉發之情事，被告仍以該等處
    分各裁處原告罰鍰3,000元，並各記違規點數1點，於法即有
    未合，自應均予撤銷。
七、綜上所述，被告所為原處分二、四、五既有違誤，原告訴請
    撤銷原處分二、四、五為有理由，應予准許。至被告所為原
    處分三並無違誤，原告訴請撤銷此部分原處分為無理由，應
    予駁回。
八、本件為交通裁決事件，依兩造勝敗之比例負擔第一審裁判費
    300元，即由原告負擔4分之1，其餘由被告負擔。而訴訟費
    用300元前已由原告預為繳納，依行政訴訟法第237條之8第1
    項、第237條之9、第236條、第104條規定準用民事訴訟法第
    93條規定，被告應給付原告180元（計算式：300元×3/4＝225
    元），爰確定第一審訴訟費用額如主文第3、4項所示。
據上論結，本件原告之訴為一部有理由、一部無理由，依行政訴
訟法第237條之7、第237條之8第1項、第237條之9第1項、第236
條、第104條、第98條第1項前段、民事訴訟法第93條，判決如主
文。  　　　　　
中　　華　　民　　國　　111 　年　　3 　　月　　31　　日
                  行政訴訟庭　法　官　黃麗玲
上為正本係照原本作成。
如不服本判決，應於判決送達後20日內，向本院提出上訴狀並表
明上訴理由（原判決所違背之法令及其具體內容或依訴訟資料可
認為原判決有違背法令之具體事實），其未載明上訴理由者，應
於提出上訴後20日內向本院補提理由書（上訴狀及上訴理由書均
須按他造人數附繕本，如未按期補提上訴理由書，則逕予駁回上
訴），並應繳納上訴裁判費新臺幣750元。
中　　華　　民　　國　　111 　年　　3 　　月　　31　　日
                              書記官　黃當易
附表：
編號 違規時間 違規地點 舉發通知單 裁決書 一 110年7月16日17時53分 國道一號南向84.6公里 國道警交字第ZBA377815號 110年8月27日彰監四字第64-ZBA377815號（原處分一） 二 110年7月16日17時54分 國道一號南向84.6公里 國道警交字第ZBA377487號 110年8月27日彰監四字第64-ZBA377487號（原處分二） 三 110年7月16日17時59分 國道一號南向88.8公里 國道警交字第ZBA377816號 110年8月27日彰監四字第64-ZBA377816號（原處分三） 四 110年7月16日18時 國道一號南向89.2公里 國道警交字第ZBA377817號 110年8月27日彰監四字第64-ZBA377817號（原處分四） 五 110年7月16日18時 國道一號南向89.4公里 國道警交字第ZBA377649號 110年8月27日彰監四字第64-ZBA377649號（原處分五）